【裁判字號】    98,重訴,8
【裁判日期】    980818
【裁判案由】    殺人
【裁判全文】
臺灣屏東地方法院刑事判決               98年度重訴字第8號
公  訴  人  臺灣屏東地方法院檢察署檢察官
被      告  甲○○
                    現在臺灣屏東監獄竹田分監執行中
選任辯護人  柳聰賢律師
上列被告因殺人案件，經檢察官提起公訴（98年度偵字第1931號
）本院判決如下：
    主  文
甲○○殺人，累犯，處有期徒刑拾伍年。
    事  實
一、甲○○前曾於民國90年間因竊盜案件，經臺灣高雄地方法院
    以91年度易第20號判決判處有期徒刑1 年確定；復於91年間
    因竊盜案件，經臺灣臺中地方法院以92年度簡字第33號判決
    判處有期徒刑6 月確定；又於91年間因強盜案件，經臺灣高
    雄地方法院以91年度訴字第2672號判決判處有期徒刑4 年，
    並經臺灣高等法院高雄分院以91年度上訴字第1795號判決駁
    回上訴而確定；再於91年間因違反毒品危害防制條例案件，
    經臺灣高雄地方法院以92年度易字第887 號判決判處有期徒
    刑6 月確定，上開各徒刑嗣經臺灣臺中地方法院以96年度聲
    減字第5212號裁定應執行有期徒刑4 年10月，甫於96年11月
    16日縮短刑期執行完畢出監。詎甲○○猶不知悛悔，於98年
    3 月2 日18時許，在屏東縣林邊鄉○○村○○路堤防處，因
    無故高聲吼叫為郭玉象制止，雙方進而發生口角爭執並互相
    扭打，郭玉象不敵後乃取出香蕉刀1 把，甲○○見狀即上前
    搶下該把香蕉刀，並基於殺人之犯意，持該香蕉刀砍殺郭玉
    象之頭部、頸部、軀幹及四肢，至香蕉刀之刀柄與刀刃分離
    始罷手，致郭玉象受有頸部前面及右側面（4 處）、左右腳
    （各2 處）、頭部後面（2 處）深層切割傷（其中頸部前面
    及右側面4 處深層切割傷，因切斷右頸動脈、右頸靜脈、氣
    管，並切入第5 及第6 頸椎右側骨頭，深度達1.8 公分，為
    致命傷）；郭玉象另受有頸部前面及右側面（10處）、後頸
    部（3 處）、背部（4 處）、頭部前面（5 處）、胸部（2
    處）、腹部（2 處）、右手（10處）、左手（2 處）表淺皮
    肉傷，郭玉象終因大量出血、低血容性休克而當場死亡。甲
    ○○行兇後旋即逃離現場，並返家清理身上沾染血跡及衣物
    後連夜搭車逃亡至台北市。經警據報到場處理扣得甲○○遺
    落在現場之皮夾1 只（內有甲○○之身分證、駕照等證件）
    ，查知甲○○行兇，乃報請檢察官簽發拘票以拘提甲○○，
    甲○○自知法網難逃，遂於98年3 月5 日21時25分許，在台
    北市○○路與太原路97巷口，向巡邏員警投案。
二、案經屏東縣政府警察局東港分局報請臺灣屏東地方法院檢察
    署檢察官偵查起訴。
    理  由
一、按依刑事訴訟法第198 條、第208 條之規定，所謂鑑定乃指
    於刑事訴訟程序中為取得證據資料而由檢察官或法官指定具
    有特別知識經驗之鑑定人、學校、機關或團體，就特定之事
    物，以其專業知識加以分析、實驗而作判斷，以為偵查或審
    判之參考。故而，不論鑑定人或鑑定機關、學校、團體，均
    應由檢察官或法官視具體個案之需要而為選任，始符合刑事
    訴訟法第198 條、第208 條之規範本旨，否則所為鑑定，仍
    屬於傳聞證據。但對於司法警察機關調查中之案件，或有量
    大或急迫之情形，為因應實務之現實需求，認為當然有鑑定
    之必要者，基於檢察一體原則，得由該管檢察長對於轄區內
    之案件，以事前概括選任鑑定人或囑託鑑定機關（團體）之
    方式，俾便轄區內之司法警察官、司法警察對於調查中之此
    類案件，得即時送請事前已選任之鑑定人或囑託之鑑定機關
    （團體）實施鑑定，有法務部92年9 月1 日法檢字第092003
    5083號函可按。而臺灣高等法院檢察署檢察長概括選任內政
    部警政署刑事警察局為「DNA 之鑑定」鑑定機關，有臺灣高
    等法院檢察署92年10月15日檢文允字第0921001322號函附之
    臺灣高等法院檢察署檢察長概括選任鑑定機關名冊可按。是
    鑑定本件DNA 之內政部警政署刑事警察局98年3 月11日刑醫
    字第09803030109 號鑑驗書，雖由屏東縣警察局逕送請內政
    部警政署刑事警察局鑑定，惟內政部警政署刑事警察局為臺
    灣高等法院檢察署檢察長事前概括選任鑑定機關，其所為之
    鑑定結果，自有證據能力。次按傳聞法則之重要理論依據，
    在於傳聞證據未經當事人之反對詰問予以核實，乃予排斥，
    惟若當事人已放棄對原供述人之反對詰問權，於法院審判時
    表明同意該等傳聞證據可作為證據，基於證據資料愈豐富，
    愈有助於真實發現之理念，並貫徹刑事訴訟法修法加重當事
    人進行主義之精神，確認當事人對於證據能力有處分權之制
    度，傳聞證據經當事人同意作為證據，法院認為適當者，亦
    得為證據。本件檢察官、被告甲○○及辯護人於本院準備程
    序時已表示對於全案卷證所存證據（含供述及非供述證據）
    均同意有證據能力，本院復斟酌該等證據並非非法取得，亦
    無證明力明顯過低之情形，以之作為證據，應屬適當，是依
    刑法訴訟法第159 條之5 第1 項規定，應認該等證據均得採
    為證據。
二、訊據被告甲○○固坦承於上揭時、地持刀殺害被害人郭玉象
    之事實，惟辯稱：伊當時因施用安非他命致精神病發作，且
    伊係向警察自首云云。查上揭被告與被害人發生爭執後，持
    被害人所有之香蕉刀砍殺被害人致死之事實，業據被告迭於
    警詢時、偵查中及本院審理時供承明確，並有監視畫面翻拍
    照片、命案現場位置圖、採證照片等在卷足憑、且採自案發
    現場之刀柄、刀刃；採自被告住處之被告所穿運動鞋、被告
    之機車腳踏墊之血跡，均與被害人DNA-STR 型別相同等情，
    有內政部警政署刑事警察局98年3 月11日刑醫字第09800297
    62號鑑驗書在卷足憑（見偵卷第104 、105 頁），又被害人
    確係遭砍殺而受有如事實欄所述之傷勢致死等情，業經檢察
    官督同檢驗員相驗屬實，有相驗筆錄、檢驗報告書、相驗屍
    體證明書、相驗照片在卷足憑，並經法醫師鑑定認被害人因
    全身多處銳器傷，導致右頸動脈、右頸靜脈及氣管遭切斷，
    終致大量出血，低血容性休克而死亡，且依被害人右後腳跟
    切割傷，切入脛骨，脛骨傷口最寬處0.15公分，及被害人頸
    部前面深層切割傷傷口邊緣有大鋸齒狀切割痕，而認符合扣
    案香蕉刀刀刃厚度、刀刃頂端往側面彎折可造成傷口外觀型
    態等情，亦有法務部法醫研究所98年4 月24日法醫理字第09
    80001143號函附之98醫剖字第0981100630號解剖報告書、98
    醫鑑字第0981100670號鑑定報告書在卷足憑（見偵卷第61頁
    以下），復有輔英科技大學附設醫院診斷證明書附卷可稽（
    見相卷第23頁），是被告上開自白核與事實相符，自堪採為
    對其有罪認定之證據，本件事證明確，被告殺人犯行洵堪認
    定。
三、被告甲○○雖以前詞置辯，惟查：
  (一)按被告係安他命誘發之精神病性疾患，曾於98年1 月12日至
    20日因上開疾病在屏安醫院住院，且其前於91年4 月至7 月
    間前後3 次因藥物所致器質性妄想徵候群及藥物所致幻覺症
    在慈惠醫院住院等情，固有屏安醫院診斷證明書、屏安醫院
    98年3 月9 日屏安病歷字第0980304 號函附病歷資料、慈惠
    醫院98年6 月18日98附慈精字第0981816 號函附病歷資料可
    稽（分別見警卷第51頁、偵卷第56頁以下、本院卷第80頁以
    下），是被告患有精神疾病雖堪認定，然被告為警於98年3
    月6 日5 時50分許所採集之尿液檢體，經送請臺灣檢驗科技
    股份有限公司以酵素免疫分析法及氣相層析質譜儀法檢驗，
    結果呈甲基安非他命陰性反應，有該公司KＺ000000000000號
    濫用藥物尿液檢驗報告1 紙在卷足憑（見偵卷第111 頁），
    以該檢驗方法係國內最精準之檢驗法，當可憑信，且毒品施
    用後於尿液中排出之最長時限，受施用劑量、施用方式、個
    人體質及其代謝情況等因素影響，因個案而異，一般可檢出
    之最長時限為甲基安非他命1 至5 天（參照卷附之行政院衛
    生署管制藥品管理局91年9 月23日管檢字第109652號函），
    而被告自稱係於98年3 月2 日15時許施用第二級毒品甲基安
    非他命云云，斯時距採尿時僅87小時，仍在可檢出用第二級
    毒品甲基安非他命之時限內，若被告真於其所稱之時間施用
    用第二級毒品甲基安非他命，其尿液中自應會檢出甲基安非
    他命陽性反應，從而被告所辯其於案發前曾施用第二級毒品
    甲基安非他命云云，顯與事實不符。又被告於98年1 月12日
    因精神病發至屏安醫院住院時，其行為正常、無攻擊性，亦
    無潛在性暴力（傷害）之主要護理問題及防暴力之特別醫囑
    等情，有該院入院護理病歷可稽（見偵卷第59頁），另其於
    91年4 月21日、同年5 月26日、同年6 月30日因精神病發至
    慈惠醫院住院時，僅於91年4 月21日該次住院時具有潛在攻
    擊性，其餘住院時均無攻擊或破壞之要點預防、行為表現無
    攻擊性等不尋常行為等情，亦有該院出入院護理病歷可稽（
    分別見本院卷第91、99、106 頁），足認被告縱使精神病發
    時，亦未有任何暴力攻擊之行為反應，則被告行兇時是否真
    係精神病發，即有可疑，參以被告供稱其於行兇後曾欲返回
    現場取回遺留在場之皮夾，因見警方已據報到場而折返，並
    旋即返家清理身上沾染血跡及衣物後，連夜搭車逃亡至台北
    市等語，衡諸被告行兇後之行為處置，在在均顯現出其已知
    鑄下大錯而欲逃避法律制裁，難認有何精神病發之情狀。是
    以被告於行兇前並未施用第二級毒品甲基安非他命，且其精
    神病發時並未有暴力攻擊行為，及其行兇後即知躲藏等情衡
    之，顯見被告於行兇時未處於精神病發之狀態，其自無因精
    神障礙而致其辨識行為違法或依其辨識而為行為之能力，有
    何欠缺或顯著減低之情形，是被告所辯其於行兇時係精神病
    發作云云，自不足採。
  (二)次按對於未發覺之罪自首而受裁判者，得減輕其刑，刑法第
    62條前段定有明文。再所謂未發覺，乃指犯罪事實未為有偵
    查犯罪職權之公務員所發覺，或犯罪事實雖已發覺，而犯人
    為誰尚不知者而言，但此所謂之發覺犯罪事實，只須有偵查
    犯罪職權之公務員，已知該犯罪事實之梗概為已足，無須確
    知該犯罪事實之真實內容為必要，而所知之人亦僅須知其有
    犯罪嫌疑即為犯罪業已發覺，不以確定其人為該犯罪之真兇
    無訛為必要，最高法院85年度台上字第3788號判決意旨可資
    參照。查被告於警詢時已供稱：伊犯案後知道警察已經知道
    是伊犯下這個案子，伊害怕警察捉伊，所以才逃到台北躲警
    察，因為伊的皮夾掉落在案發現場，所以伊知道警察會知道
    伊犯案，當時因為害怕所以不敢自首，是伊打電話請伊母親
    匯錢給伊，伊母親告訴伊警察都知道了，要伊去自首，所以
    伊才在台北市○○路向警方投案等語（見警卷第10、12、13
    頁），且證人乙○○於本院審理時結證稱：98年3 月5 日晚
    上有到台北市政府警察局大同分局建成派出所拘提被告回來
    ，（當時是）被告打電話給他母親，被告母親告訴渠等，渠
    等聯絡好就去台北帶被告，案發當天伊有到現場，渠等就知
    道被告是兇手，因為被告皮夾掉在現場而認為被告有犯罪嫌
    疑，渠等有到被告家裡搜索，發現被告的運動鞋，被告在台
    北向警員投案的時間就是拘提當天，渠等接到電話有先請同
    事到台北承德路的派出所，拘提被告之前，被告已經是渠等
    經過蒐證後所認定的涉嫌人，渠等蒐證完成之後就報請檢察
    官核發拘票，後來才知道被告在台北，渠等才去拘提，渠等
    有請被告家人勸被告出來投案，渠等在現場有看到被告皮夾
    ，上面有血跡，還到被告家裡查扣到布鞋等跡證，也有調閱
    到錄影帶，所以知道被告涉及本件命案，被告母親稱那些東
    西是被告所有，98年3 月2 日本案發生，渠等98年3 月3 日
    就可以確認被告涉有重嫌，向檢察官報請指揮的時間是在拘
    提被告之前，向檢察官報請指揮時，有告訴檢察官渠等所認
    為的涉嫌人就是甲○○等語（見本院卷第118~120 頁），且
    被告行兇後確將內有身分證、駕照之皮夾遺留在現場，警方
    並曾至被告住處經被告之母同意而查扣被告行兇時所著之上
    衣、褲子、運動鞋等，並在其上採得血跡，警方早於98年3
    月4 日即報請檢察官簽發拘票等情，有採證照片、拘票聲請
    書、拘票等可憑，足認本件警方係依被告遺留在案發現場之
    皮夾中之證件及至被告家中採證，而查知被告係犯罪人，並
    報請檢察官簽發拘票，則被告雖於98年3 月5 日自行攔下巡
    邏員警表示其犯下殺人案，惟其係在有偵查犯罪職權之公務
    員發覺其所為之犯罪事實後為之，當不符合自首之要件，被
    告此部分所辯亦不足採。
四、核被告甲○○所為，係犯刑法第271 條第1 項之殺人罪。被
    告前曾於90年間因竊盜案件，經臺灣高雄地方法院以91年度
    易第20號判決判處有期徒刑1 年確定；復於91年間因竊盜案
    件，經臺灣臺中地方法院以92年度簡字第33號判決判處有期
    徒刑6 月確定；又於91年間因強盜案件，經臺灣高雄地方法
    院以91年度訴字第2672號判決判處有期徒刑4 年，並經臺灣
    高等法院高雄分院以91年度上訴字第1795號判決駁回上訴而
    確定；再於91年間因違反毒品危害防制條例案件，經臺灣高
    雄地方法院以92年度易字第887 號判決判處有期徒刑6 月確
    定，上開各徒刑嗣經臺灣臺中地方法院以96年度聲減字第52
    12號裁定應執行有期徒刑4 年10月，甫於96年11月16日縮短
    刑期執行完畢出監等情，有臺灣高等法院被告前案紀錄表1
    份在卷可稽，其於受徒刑之執行完畢，5 年以內故意再犯本
    件有期徒刑以上之罪，為累犯，應依刑法第47條第1 項之規
    定加重其刑。爰審酌被告僅因細故即持刀行兇殺人，其犯罪
    手段及情節甚重，危害社會治安程度非輕，且尚未與被害人
    家屬和解並賠償損害，惟犯後尚知坦承等一切情狀，量處如
    主文所示之刑，以資懲儆。至另檢察官雖具體求刑認應量處
    被告無期徒刑，然被告犯後已知坦承，且被害人亦曾與被告
    衝突，本院審酌上情，認被告以量處如主文所示之刑為適當
    ，檢察官求處之刑尚嫌過重，併此敘明。扣案之香蕉刀係被
    害人所有；其餘扣案物則均非為被告為本件殺人犯行所用之
    物，亦非屬違禁物，爰均不予宣告沒收。
據上論斷，應依刑事訴訟法第299 條第1 項前段，刑法第271 條
第1 項、第47條第1 項，判決如主文。
本案經檢察官廖華君到庭執行職務。
中    華    民    國    98    年    8     月    18    日
                  刑事第五庭    審判長法  官  石家禎
                                      法  官  程士傑
                                      法  官  林家聖
以上正本證明與原本無異。
如不服本判決應於收受判決後10日內向本院提出上訴書狀，並應
敘述具體理由；其未敘述上訴理由者，應於上訴期間屆滿後20日
內向本院補提理由書（均須按他造當事人之人數附繕本）「切勿
逕送上級法院」。
中    華    民    國    98    年    8     月    18    日
                                      書記官  陳蓉柔
附錄本案所犯法條全文：
刑法第271條第1項
殺人者，處死刑、無期徒刑或10年以上有期徒刑。


司法院資訊處製作；財團法人民間司法改革基金會備份。
